臺灣高等法院民事判決　　　　　　　　 95年度上易字第953號
上　訴　人　乙○○
被　上訴人　甲○○
上列當事人間請求遷讓房屋事件，上訴人對於中華民國95年9月1
4日臺灣板橋地方法院95年度訴字第906第一審判決提起上訴，本
院於96年1月23日言詞辯論終結，判決如下：
　　主  文
上訴駁回。
第二審訴訟費用由上訴人負擔。
    事實及理由
一、本件被上訴人主張：被上訴人於民國95年1月11日向原法院
    執行處拍得坐落台北縣中和市○○○段4708建號，門牌號碼
    台北縣中和市○○路137之1號2樓房屋（下稱系爭房屋），
    並於95年1月25日取得權利移轉證書，再於同年2月15日辦妥
    所有權移轉登記。詎上訴人與系爭房屋原所有權人吳劉香以
    通謀虛偽意思表示簽訂系爭房屋租期自90年4月1日起至96年
    4月1日止之租賃契約，且於被上訴人取得系爭房屋所有權後
    ，拒不搬遷。惟由其等約定租金每月新臺幣（下同）5,000
    元，較同路段租金每月至少15,000元，明顯過低，且系爭房
    屋於查封時無人應門，卻於測量增建時忽然出現上訴人表明
    其為承租人，足可推知其租約之虛偽。縱前開租約為真，其
    承租期限逾5年，依民法第425條第2項規定，亦無買賣不破
    租賃原則之適用。故被上訴人自得依民法第767條規定，請
    求上訴人自系爭房屋遷出。又上訴人占有系爭房屋，受有相
    當於租金之利益，被上訴人亦得依民法第179條規定請求比
    照土地法第97條規定，按申報地價及房屋評定現值年息10%
    計算之不當得利。爰聲明：(一)上訴人應自系爭房屋遷出，將
    系爭房屋返還被上訴人。(二)上訴人應自95年1月25日起至遷
    讓房屋之日止，按月給付被上訴人12,500元。原審判決：上
    訴人應自系爭房物遷出，將系爭房屋返還被上訴人。上訴人
    應自95年1月25日起至遷讓返還前開建物之日止，按月給付
    被上訴人6,647元。並駁回被上訴人其餘之訴。被上訴人就
    原審判決駁回其請求不當得利部分，未聲明不服而告確定，
    其對上訴人之上訴，聲明：上訴駁回。
二、上訴人則以：系爭房屋於被上訴人95年1月25日取得所有權
    前，即由上訴人及其家人單獨占有使用迄今，此由原法院93
    年度執助字第2550號（以下簡稱系爭執行事件）函查結果顯
    示系爭房屋由上訴人占有中，占有權源為租賃可知，故上訴
    人確實有與系爭房屋前屋主吳劉香簽訂租賃契約。另租賃物
    與租金為租賃契約之要素，僅須出租人與承租人對租賃物及
    租金意思表示一致，即能成立租賃契約。被上訴人買受系爭
    房屋前即已知悉有租賃契約存在，而其買受系爭房屋時，與
    上訴人就系爭房屋已約定租金，僅因當時上訴人生病住院而
    未交付租金，故被上訴人已同意承受上訴人與系爭房屋前手
    吳劉香間之租賃契約，或是被上訴人同意與上訴人成立另一
    獨立之租賃契約。又系爭執行事件拍賣程序進行時，並未通
    知具有優先承買權之房屋之承租人即上訴人，其執行程序顯
    有疏失。茲因上訴人具有優先承買權，故得依土地法第107
    條、第104條第2項之規定，以前開租約對抗被上訴人等語，
　　資為抗辯。上訴聲明：(一)原判決對上訴人不利部分廢棄。(二)
  　上開廢棄部分，駁回被上訴人在第一審之訴及假執行之聲請
    。
三、兩造不爭執之事項(見本院卷第41頁)：
  (一)被上訴人於95年1月25日因拍賣取得系爭房屋連同坐落基地
    （台北縣中和市○○○段262-75號，應有部分五分之一，以
    下簡稱系爭土地）所有權。
  (二)系爭房屋於95年1月25日被上訴人取得所有權前，即由上訴
    人及其家人單獨占有使用迄今。
  (三)系爭執行事件執行程序中，經法院會警函查結果，系爭房屋
    由上訴人占有中；占有權源為「租賃」（出租人為吳劉香，
    承租人為上訴人及訴外人林新丁，租期自90年4月1日起至96
    年4月1日止，租金每月5,000元）等情，業據本院依職權調
    閱系爭執行卷宗核對無訛，並有租賃契約書（以下簡稱系爭
    租約）在卷足佐（見原審卷第16頁至第20頁）。
  (四)系爭土地自93年1月起迄今之申報地價為每平方公尺17,520
    元，並有土地登記謄本在卷可證 (見原審卷第8頁)。
  (五)系爭租約並未經法院公證。
四、按以無權占有為原因，請求返還土地者，占有人對土地所有
    權存在之事實無爭執，而僅以非無權占有為抗辯者，土地所
    有權人對其土地被無權占有之事實無舉證責任，占有人自應
    就其取得占有係有正當權源之事實證明之。本件被上訴人所
    有系爭房屋現為上訴人占用，上訴人主張其前向系爭房屋之
    所有權人承租，租賃期間自90年4月1日起至96年4月1日，且
    上訴人於被上訴人買受系爭房屋後，兩造復合意訂立租賃契
    約在案。另上訴人就系爭房屋有優先承買權，得對抗被上訴
    人。惟均為被上訴人所否認，則上訴人應就其占用系爭土地
    有正當權源負舉證之責。經查：
  (一)按出租人於租賃物交付後，承租人占有中，縱將其所有權讓
    與第三人，其租賃契約，對於受讓人仍繼續存在；固為民法
    第425條第1項所明定。但同條第2項復規定：前項規定，於
    未經公證之不動產租賃契約，其期限逾五年或未定期限者，
    不適用之。
  (二)上訴人主張其與系爭房屋之前所有權人吳劉香訂有系爭租約
    ，固據提出租賃契約乙件為證（見本院卷第19頁至第22頁）
    ，惟已為被上訴人否認其真正，且核閱系爭租賃契約第2條
    約定租賃期間自90年4月1日起至96年4月1日止計6年，縱然
    認系爭租賃契約為真，惟系爭租賃契約約定之期限逾5年，
    既未經公證，已如前述，則依前揭民法第425條第2項規定，
    該租賃契約對受讓所有權之第三人即被上訴人而言，並無買
    賣不破租賃原則之適用，即系爭租賃契約對被上訴人不生效
    力。上訴人主張被上訴人應承受其與吳劉香間之租賃契約云
    云，不足為採。
　(三)另上訴人主張被上訴人買受系爭房屋前即已知悉有租賃契約
　  存在，被上訴人並於買受系爭房屋時，即與上訴人就系爭房
    屋約定租金，僅因當時上訴人生病住院而未交付租金，故被
    上訴人已同意承受上訴人與系爭房屋前手吳劉香間之租賃契
    約，或是被上訴人同意與上訴人成立另一獨立之租賃契約云
    云。惟為被上訴人所否認，且上訴人就被上訴人同意承受或
    另訂立租賃契約等情，既未能舉證以明其實，上訴人空言主
    張其與被上訴人間成立租賃關係云云，無足可取。
　(四)又土地法第第104條第1項規定：「基地出賣時，地上權人、
　  典權人或承租人有依同樣條件優先購買之權。房屋出賣時，
    基地所有權人有依同樣條件優先購買之權。」第107條第1項
    規定：「出租人出賣或出典耕地時，承租人有依同樣條件優
    先承買或承典之權」。係指基地、房屋或耕地出賣時，前揭
    基地或耕地之權利人有優先承買權。而本件系爭房地之所有
　　人吳劉香係出售系爭房屋，非屬基地亦非耕地，且上訴人亦
  　非基地之所有權人，故劉吳香出售系爭房地時，系爭房屋之
    承租人無先承買權。因此，系爭房屋原所有權人吳劉香於原
    法院系爭執行事件拍賣系爭房屋時，雖陳報其就系爭房屋與
    上訴人有訂立系爭租賃契約，並據提出系爭租賃契約乙件，
    有本院調閱系爭執行卷可考 (見該卷第92頁至第97頁)，惟
    上訴人至多僅係系爭房屋之承租人，依土地法第104條第1項
    、第107條第1項規定，均無優先承買權，上訴人主張其有優
    先承買權，並據以質疑原法院執行處執行拍賣程序，顯屬無
    據，不足採信。
　(五)綜上，上訴人主張其就系爭房屋有租賃權云云，不足為採，
  　從而，被上訴人依民法第767條規定請求上訴人自系爭房屋
  　遷出，將房屋返還被上訴人，為有理由，應予准許。
五、關於被上訴人本於不當得利及侵權行為法律關係（選擇合併
    ）請求上訴人給付自95年1月25日起至遷讓交還系爭房屋之
    日止，按申報地價及房屋價額10%計算之租金利得或損害一
    節，經查：
  (一)按侵權行為損害賠償請求權，乃加害人填補被害人因侵權行
    為所受之損害；不當得利返還請求權則在取回受領人之受益
    ，使其返還於受損人。是立法意旨各有不同。前者以被害人
    受損害為要件，加害人是否因此得利，則非所問；後者以一
    方受利益致他方受損害為必要。成立要件既有不同，目的亦
    異，兩者自不妨併存（並無優劣之分），此為請求權競合。
    本件被上訴人既主張前開二請求權間之關係為選擇合併方式
    ，本院自得擇一而為判決。
  (二)本件上訴人於被上訴人取得系爭房地所有權後，仍占用系爭
    房屋，對被上訴人而言即屬無權占有。而無權占用他人之物
    ，自占有人方面，依社會通念可能獲得相當於租金之利益（
    最高法院61年台上字第1675號判例參照）。
  (三)按城市地方房屋之租金，以不超過土地及其建築物申報總價
    年息百分之十為限。土地法第97條規定之土地及建築物之總
    價額，土地價額依法定地價，建築物價額依該管直轄市或縣
    （市）地政機關估定之價額。土地法第97條、土地法施行法
    第25條分別定有明文。而土地法第148條規定土地所有權人
    依土地法所申報之地價為法定地價，故土地法第97條所謂之
    土地及建築物申報價額，即指該土地之申報地價、建築物為
    地政機關估定之價額而言。另爭房屋占用之系爭土地面臨12
    米巷道，附近有自強國小、自強國中、傳統市場及民享公園
    ，市場及學校之接近性佳，大眾運輸條件普通，有台灣大華
    不動產估價師事務所製作之鑑定報告附勘估照片，附本院調
    閱執行卷內可考（見該卷第頁至第頁、第頁至第頁
    ），茲審酌系爭房屋所在位置、工商業繁榮程度，與上訴人
    利用系爭房屋之經濟價值，系爭房地租金以原審認定土地及
    其建築物申報總價百分之八，堪稱合理適當。查，系爭土地
    面積為139平方公尺，上訴人應有部分五分之一，於93年1月
    起迄今之申報地價均為每平方公尺17,520元，而系爭房屋經
    台北縣中和地政事務估定之價額為931,690元，有該地政事
    務所95年11月15日北縣中地價字第0950015146號函附建物現
    值調查估表在卷可稽（見本院卷第26頁至第27頁）。則被上
    訴人請求上訴人給付系爭房屋每月相當於租金之不當得利為
    9,458元（【 (17,520X139/5)+931,690】X8%/12=9,458），
    原審判命給付6,647元，未逾上開金額，亦即無不合。
  (三)基上，被上訴人本於不當得利法律關係，請求上訴人自95年
    1月25日起至返還房屋之日止，按月給付6,647元，為有理由
    ，應予准許。
六、綜上，被上訴人本於民法第767條規定，請求上訴人自系爭
    房屋遷出將房屋返還被上訴人；本於民法第179條規定，請
    求上訴人自95 年1月25日起至返還系爭房屋之日止，按月給
    付6,647元，為有理由，應予准許。原審判命上訴人遷讓及
    如數給付，於法並無不合。上訴意旨指摘原判決不當，請求
    廢棄改判，為無理由，應予駁回。
七、本件事證已明，兩造其餘攻擊防禦方法及未經援用之證據，
    經本院審酌後，核與本件之結論，不生影響，爰不一一贅述
    ，附此敘明。
八、據上論結，本件上訴為無理由，依民事訴訟法第449條第1項
    、第78條，判決如主文。
中　　華　　民　　國　　96　　年　　2 　　月　　6 　　日
                    民事第十一庭
                        審判長法　官   鄭雅萍
                              法　官   林恩山
                              法　官   蘇芹英
正本係照原本作成。
不得上訴。
中　　華　　民　　國　　96　　年　　2 　　月　　6 　　日
　　　　　　　　　　　　　　　書記官   林初枝
